---
title: "Gapminder · 55년간의 삶, 부, 그리고 불평등"
author: "오선민"
date: "2026-06-27"
lang: ko
format:
  dashboard:
    theme: [cosmo, dashboard.scss]
    orientation: rows
    nav-buttons:
      - icon: github
        href: https://github.com/oseonmin/gapminder
    embed-resources: true
execute:
  echo: false
  warning: false
  message: false
---

```{r setup}
#| include: false
options(scipen = 100)
suppressPackageStartupMessages({
  library(ggplot2); library(dplyr); library(tidyr); library(scales)
  library(plotly); library(DT)
})

data_path <- if (file.exists("data/gapminder.csv")) "data/gapminder.csv" else "../data/gapminder.csv"
df <- read.csv(data_path, stringsAsFactors = FALSE)
df$continent <- factor(df$continent, levels = c("Africa", "Americas", "Asia", "Europe", "Oceania"))

# 대륙 팔레트 (Tableau 계열, 색약 친화)
cont_pal <- c(Africa = "#E45756", Americas = "#4C78A8", Asia = "#F58518",
              Europe = "#54A24B", Oceania = "#B279A2")

# 공통 테마
theme_dash <- theme_minimal(base_size = 13) +
  theme(panel.grid.minor = element_blank(),
        plot.title = element_text(face = "bold"),
        legend.title = element_blank(),
        plot.margin = margin(8, 12, 8, 8))
theme_set(theme_dash)

# plotly 래퍼
gg2 <- function(p, legend = TRUE) {
  ggplotly(p, tooltip = "text") |>
    config(displayModeBar = FALSE) |>
    layout(legend = list(orientation = "h", x = 0, y = -0.18,
                         title = list(text = "")),
           margin = list(t = 30),
           font = list(family = "system-ui"))
}
dt <- function(x, ...) datatable(x, rownames = FALSE, class = "compact stripe hover",
  options = list(dom = "ftp", pageLength = 10, scrollY = "320px", scrollCollapse = TRUE,
                 language = list(search = "검색:", paginate = list(previous = "이전", `next` = "다음"))),
  ...)

d07 <- filter(df, year == 2007)

# ---- 핵심 지표 ----
life_2007_w <- round(weighted.mean(d07$lifeExp, d07$pop), 1)
comp_w <- df |> group_by(year) |>
  summarise(simple = mean(lifeExp), weighted = weighted.mean(lifeExp, pop),
            gdp_s = mean(gdpPercap), gdp_w = weighted.mean(gdpPercap, pop), .groups = "drop")
life_gain <- round(tail(comp_w$weighted, 1) - head(comp_w$weighted, 1), 1)
top_c <- d07$country[which.max(d07$lifeExp)]; top_v <- max(d07$lifeExp)
bot_c <- d07$country[which.min(d07$lifeExp)]; bot_v <- min(d07$lifeExp)
life_gap <- round(top_v - bot_v, 1)

# 회귀
m1 <- lm(lifeExp ~ log(gdpPercap), data = df); r2 <- summary(m1)$r.squared
```

# 한눈에 보기

## Row {height="28%"}

```{r}
#| content: valuebox
#| title: "세계 기대수명 (2007, 인구가중)"
list(icon = "heart-pulse", color = "#0F4C81", value = sprintf("%.1f세", life_2007_w))
```

```{r}
#| content: valuebox
#| title: "55년간 향상 (1952→2007)"
list(icon = "graph-up-arrow", color = "#2A9D8F", value = sprintf("+%.1f세", life_gain))
```

```{r}
#| content: valuebox
#| title: "생명 격차 (최장수국−최단명국)"
list(icon = "hourglass-split", color = "#BC4749", value = sprintf("%.1f세", life_gap))
```

## Row {height="72%"}

### Column {width="65%"}

```{r}
#| title: "소득과 수명의 지도 (2007) — 버블=인구, 색=대륙"
d <- d07 |> arrange(desc(pop)) |>
  mutate(tip = sprintf("<b>%s</b> (%s)<br>1인당 GDP: $%s<br>기대수명: %.1f세<br>인구: %s",
                       country, continent, comma(round(gdpPercap)), lifeExp, comma(pop)))
p <- ggplot(d, aes(gdpPercap, lifeExp, size = pop, color = continent, text = tip)) +
  geom_point(alpha = 0.72) +
  scale_x_log10(labels = label_dollar(scale_cut = cut_short_scale())) +
  scale_size(range = c(2.5, 20), guide = "none") +
  scale_color_manual(values = cont_pal) +
  labs(x = "1인당 GDP (로그 스케일)", y = "기대수명 (세)")
gg2(p)
```

### Column {width="35%"}

::: {.card title="핵심 인사이트"}

**부유할수록 오래 산다 — 단, 로그적으로.**
1인당 GDP가 10배 늘 때 기대수명은 약 `r round(coef(m1)[2]*log(10),1)`세 증가한다. 저소득 구간의 소득 향상이 수명에 특히 큰 영향을 준다 (R² = `r round(r2,2)`).

**가장 긴 삶과 가장 짧은 삶의 거리, `r life_gap`세.**
2007년 `r top_c`(`r round(top_v,1)`세)와 `r bot_c`(`r round(bot_v,1)`세)의 격차. 한 사람의 일생만큼의 차이가 국적 하나로 갈린다.

**대륙은 여전히 운명을 가른다.**
유럽·오세아니아는 최상위, 아프리카는 최하위에 머문다. 버블 지도의 좌하단(아프리카)과 우상단(유럽)의 분리를 보라.

:::

```{r}
#| title: "대륙별 요약 (2007, 인구가중)"
d07 |> group_by(대륙 = continent) |>
  summarise(국가수 = n(), `기대수명(세)` = round(weighted.mean(lifeExp, pop), 1),
            `1인당GDP($)` = round(weighted.mean(gdpPercap, pop)), .groups = "drop") |>
  datatable(rownames = FALSE, class = "compact stripe",
            options = list(dom = "t", ordering = TRUE)) |>
  formatCurrency("1인당GDP($)", "$", digits = 0)
```

# 진보와 격차

## Row

```{r}
#| title: "기대수명의 상승 — 대륙별 (인구가중)"
trend <- df |> group_by(year, continent) |>
  summarise(lifeExp = weighted.mean(lifeExp, pop), .groups = "drop") |>
  mutate(tip = sprintf("%s · %d년<br>%.1f세", continent, year, lifeExp))
p <- ggplot(trend, aes(year, lifeExp, color = continent, group = continent, text = tip)) +
  geom_line(linewidth = 1.1) + geom_point(size = 1.6) +
  scale_color_manual(values = cont_pal) +
  labs(x = NULL, y = "기대수명 (세)")
gg2(p)
```

```{r}
#| title: "평균의 함정 — 단순 vs 인구가중 세계 평균"
cw <- comp_w |>
  mutate(t1 = sprintf("%d년<br>단순: %.1f세", year, simple),
         t2 = sprintf("%d년<br>인구가중: %.1f세", year, weighted))
p <- ggplot(cw, aes(x = year)) +
  geom_line(aes(y = simple, text = t1), color = "#9aa0a6", linewidth = 1) +
  geom_point(aes(y = simple, text = t1), color = "#9aa0a6", size = 1.6) +
  geom_line(aes(y = weighted, text = t2), color = "#C0392B", linewidth = 1.2) +
  geom_point(aes(y = weighted, text = t2), color = "#C0392B", size = 1.8) +
  annotate("text", x = 1990, y = max(cw$simple) - 1.5, label = "단순평균", color = "#9aa0a6") +
  annotate("text", x = 1990, y = max(cw$weighted) + 1.2, label = "인구가중", color = "#C0392B") +
  labs(x = NULL, y = "세계 평균 기대수명 (세)")
gg2(p)
```

## Row

```{r}
#| title: "수명은 좁혀지고 (국가 간 표준편차 ↓)"
disp <- df |> group_by(year) |>
  summarise(sd_life = sd(lifeExp), ratio = max(gdpPercap) / min(gdpPercap), .groups = "drop")
p <- ggplot(disp, aes(year, sd_life, text = sprintf("%d년<br>SD: %.1f세", year, sd_life))) +
  geom_area(fill = "#54A14B22") +
  geom_line(color = "#2E7D32", linewidth = 1.2, group = 1) + geom_point(color = "#2E7D32") +
  labs(x = NULL, y = "기대수명 표준편차 (세)")
gg2(p)
```

```{r}
#| title: "부의 격차는 벌어진다 (최고/최저 GDP 배수 ↑)"
p <- ggplot(disp, aes(year, ratio, text = sprintf("%d년<br>%.0f배", year, ratio))) +
  geom_area(fill = "#E4575622") +
  geom_line(color = "#C0392B", linewidth = 1.2, group = 1) + geom_point(color = "#C0392B") +
  labs(x = NULL, y = "최고/최저 1인당 GDP (배)")
gg2(p)
```

# 부와 수명

## Row {height="60%"}

```{r}
#| title: "소득–수명의 로그 선형 관계 (전체 연도)"
dd <- df |> mutate(tip = sprintf("<b>%s</b> %d<br>GDP $%s · %.1f세",
                                 country, year, comma(round(gdpPercap)), lifeExp))
p <- ggplot(dd, aes(gdpPercap, lifeExp)) +
  geom_point(aes(color = continent, text = tip), alpha = 0.45, size = 1.4) +
  geom_smooth(method = "lm", formula = y ~ x, se = TRUE, color = "#222222", linewidth = 1) +
  scale_x_log10(labels = label_dollar(scale_cut = cut_short_scale())) +
  scale_color_manual(values = cont_pal) +
  labs(x = "1인당 GDP (로그 스케일)", y = "기대수명 (세)")
gg2(p)
```

## Row {height="40%"}

::: {.card title="해석"}
- 회귀식: **기대수명 = `r round(coef(m1)[1],1)` + `r round(coef(m1)[2],1)` × ln(1인당 GDP)**, **R² = `r round(r2,3)`**
- 소득이 **10배** 늘면 기대수명은 약 **`r round(coef(m1)[2]*log(10),1)`세** 증가 — 가난한 나라일수록 소득 증가 효과가 크고(가파른 좌측), 부유한 나라에서는 둔화된다(완만한 우측).
- 같은 소득대라도 대륙별로 점들이 위아래로 갈리는 것은, 소득 외 보건·제도 요인이 수명에 작용함을 시사한다.
:::

```{r}
#| title: "기대수명이 후퇴한 국가 (1952 → 2007)"
chg <- inner_join(
  filter(df, year == 1952) |> select(country, continent, l1952 = lifeExp),
  filter(df, year == 2007) |> select(country, l2007 = lifeExp), by = "country") |>
  mutate(증감 = round(l2007 - l1952, 1)) |> filter(증감 < 0) |> arrange(증감) |>
  transmute(국가 = country, 대륙 = continent, `1952` = round(l1952,1), `2007` = round(l2007,1), `증감(세)` = 증감)
dt(chg)
```

# 국가 탐색

## Row {.tabset}

```{r}
#| title: "🏆 기대수명 상위"
d07 |> arrange(desc(lifeExp)) |>
  transmute(순위 = row_number(), 국가 = country, 대륙 = continent,
            `기대수명(세)` = round(lifeExp, 1), `1인당GDP($)` = round(gdpPercap)) |>
  dt() |> formatCurrency("1인당GDP($)", "$", digits = 0)
```

```{r}
#| title: "⚠️ 기대수명 하위"
d07 |> arrange(lifeExp) |>
  transmute(순위 = row_number(), 국가 = country, 대륙 = continent,
            `기대수명(세)` = round(lifeExp, 1), `1인당GDP($)` = round(gdpPercap)) |>
  dt() |> formatCurrency("1인당GDP($)", "$", digits = 0)
```

```{r}
#| title: "🚀 1952→2007 GDP 성장률"
inner_join(
  filter(df, year == 1952) |> select(country, continent, g1952 = gdpPercap),
  filter(df, year == 2007) |> select(country, g2007 = gdpPercap), by = "country") |>
  mutate(CAGR = (g2007/g1952)^(1/55) - 1) |> arrange(desc(CAGR)) |>
  transmute(순위 = row_number(), 국가 = country, 대륙 = continent,
            `연평균성장률` = CAGR, `2007 GDP($)` = round(g2007)) |>
  dt() |> formatPercentage("연평균성장률", 2) |> formatCurrency("2007 GDP($)", "$", digits = 0)
```

## Row {.tabset}

```{r}
#| title: "전체 데이터 (2007)"
d07 |> transmute(국가 = country, 대륙 = continent, `인구` = pop,
                 `기대수명(세)` = round(lifeExp,1), `1인당GDP($)` = round(gdpPercap)) |>
  dt() |> formatCurrency("인구", "", digits = 0) |> formatCurrency("1인당GDP($)", "$", digits = 0)
```
