---
title: "gapminder 탐색적 데이터 분석"
subtitle: "분포 · 인구가중 평균 · 변화와 역전 · 격차 · 회귀"
author: "오선민"
date: "2026-06-27"
lang: ko
format:
  html:
    theme: [cosmo, report.scss]
    toc: true
    toc-depth: 3
    toc-title: "목차"
    toc-location: left
    number-sections: true
    code-fold: true
    code-tools: true
    code-summary: "코드 보기"
    fig-width: 8
    fig-height: 4.6
    fig-align: center
    df-print: kable
execute:
  echo: true
  warning: false
  message: false
---

```{r setup}
#| include: false
options(scipen = 100)
suppressPackageStartupMessages({
  library(ggplot2); library(dplyr); library(tidyr); library(scales)
  library(plotly); library(DT)
})

data_path <- if (file.exists("data/gapminder.csv")) "data/gapminder.csv" else "../data/gapminder.csv"
df <- read.csv(data_path, stringsAsFactors = FALSE)
df$continent <- factor(df$continent, levels = c("Africa", "Americas", "Asia", "Europe", "Oceania"))

# 대시보드와 동일한 대륙 팔레트 (색약 친화)
cont_pal <- c(Africa = "#E45756", Americas = "#4C78A8", Asia = "#F58518",
              Europe = "#54A24B", Oceania = "#B279A2")

theme_dash <- theme_minimal(base_size = 13) +
  theme(panel.grid.minor = element_blank(),
        plot.title = element_text(face = "bold", size = 13),
        legend.title = element_blank(),
        legend.position = "bottom",
        plot.margin = margin(6, 10, 6, 6))
theme_set(theme_dash)

gg2 <- function(p) ggplotly(p, tooltip = "text") |>
  config(displayModeBar = FALSE) |>
  layout(legend = list(orientation = "h", x = 0, y = -0.2, title = list(text = "")),
         margin = list(t = 30), font = list(family = "system-ui"))

dt <- function(x, ...) datatable(x, rownames = FALSE, class = "compact stripe hover",
  options = list(dom = "ftp", pageLength = 8, scrollY = "300px", scrollCollapse = TRUE,
                 language = list(search = "검색:", paginate = list(previous = "이전", `next` = "다음"))), ...)

skewness <- function(x){x<-x[!is.na(x)];n<-length(x);m<-mean(x);s<-sd(x);(sum((x-m)^3)/n)/s^3}
kurtosis <- function(x){x<-x[!is.na(x)];n<-length(x);m<-mean(x);s<-sd(x);(sum((x-m)^4)/n)/s^4-3}

d07 <- filter(df, year == 2007)
m1  <- lm(lifeExp ~ log(gdpPercap), data = df); r2 <- summary(m1)$r.squared
```

::: {.callout-note appearance="simple" icon=false}
이 보고서는 `data/gapminder.csv`(142개국 · 1952–2007 · 5개 대륙)의 탐색적 데이터 분석이다.
초판의 한계(단순평균의 편향, 분포 형태 미검토, 변화·역전·격차 분석 부재, 정량 모델 부재)를
비판적으로 보완했으며, 모든 표·그래프는 렌더 시 R 코드로 재현된다.
👉 [인터랙티브 대시보드](eda_dashboard.html)에서 같은 분석을 한눈에 볼 수 있다.
:::

# 데이터 무결성

```{r}
#| code-fold: true
data.frame(
  항목 = c("행", "열", "기간", "국가 수", "대륙 수", "결측치", "완전중복", "키중복(country,year)"),
  값 = c(nrow(df), ncol(df), sprintf("%d–%d", min(df$year), max(df$year)),
         length(unique(df$country)), nlevels(df$continent),
         sum(is.na(df)), sum(duplicated(df)), sum(duplicated(df[c("country","year")])))
) |> knitr::kable()
```

결측·중복·키중복이 모두 0으로 **분석 가능한 상태**다.

# 분포 형태: 왜도와 첨도

요약통계가 숨기는 비대칭성을 먼저 확인한다.

```{r}
vars <- c("pop","lifeExp","gdpPercap")
data.frame(
  변수 = vars,
  평균 = sapply(vars, \(c) mean(df[[c]])),
  중앙값 = sapply(vars, \(c) median(df[[c]])),
  왜도 = round(sapply(vars, \(c) skewness(df[[c]])), 3),
  초과첨도 = round(sapply(vars, \(c) kurtosis(df[[c]])), 3)
) |> knitr::kable(format.args = list(big.mark = ","))
```

```{r}
#| fig-cap: "gdpPercap 원척도 vs 로그척도 — 강한 우편향이 로그변환으로 정규화된다"
g <- bind_rows(
  transmute(df, 값 = gdpPercap, 척도 = "원척도 (gdpPercap)"),
  transmute(df, 값 = log10(gdpPercap), 척도 = "로그척도 (log10)"))
ggplot(g, aes(값, fill = 척도)) +
  geom_histogram(bins = 38, color = "white", alpha = .9) +
  facet_wrap(~척도, scales = "free") +
  scale_fill_manual(values = c("원척도 (gdpPercap)" = "#E45756", "로그척도 (log10)" = "#4C78A8")) +
  labs(x = NULL, y = "빈도") + theme(legend.position = "none")
```

::: {.callout-tip title="해석"}
`pop`·`gdpPercap`은 강한 우편향(로그정규에 가깝다). 로그변환 후 왜도는
`log(pop)` = `r round(skewness(log(df$pop)),2)`, `log(gdpPercap)` = `r round(skewness(log(df$gdpPercap)),2)`로 거의 0이 된다.
→ **평균보다 중앙값·로그척도**가 적절하다.
:::

# 이상치 탐지 (IQR 규칙)

```{r}
#| code-fold: true
do.call(rbind, lapply(c("lifeExp","gdpPercap","pop"), function(col){
  q <- quantile(df[[col]], c(.25,.75)); iqr <- diff(q)
  out <- df[df[[col]] < q[1]-1.5*iqr | df[[col]] > q[2]+1.5*iqr, ]
  top <- if(nrow(out)) paste(head(sprintf("%s(%d)", out$country[order(-out[[col]])], out$year[order(-out[[col]])]),3), collapse=", ") else "-"
  data.frame(변수=col, 이상치수=nrow(out), 상위사례=top)
})) |> knitr::kable()
```

이상치는 오류가 아니라 **구조적 특수성**(산유국 고소득, 거대 인구국)이므로 제거가 아닌 맥락으로 해석한다.

# 평균의 함정: 단순 vs 인구가중 {#sec-weighted}

국가 단순평균은 인구 30만 소국과 13억 대국을 동일 취급한다. 인구가중 평균으로 보정한다.

```{r}
#| fig-cap: "전세계 평균 기대수명 — 단순평균(회색) vs 인구가중(빨강)"
comp <- df |> group_by(year) |>
  summarise(단순 = mean(lifeExp), 가중 = weighted.mean(lifeExp, pop), .groups="drop")
cl <- comp |> pivot_longer(-year, names_to="구분", values_to="lifeExp") |>
  mutate(text = sprintf("%d년 · %s<br>%.1f세", year, 구분, lifeExp))
p <- ggplot(cl, aes(year, lifeExp, color = 구분, group = 구분, text = text)) +
  geom_line(linewidth = 1.1) + geom_point(size = 1.6) +
  scale_color_manual(values = c(단순 = "#9aa0a6", 가중 = "#C0392B")) +
  labs(x = NULL, y = "기대수명 (세)")
gg2(p)
```

::: {.callout-important title="핵심"}
2007년 기대수명은 단순 `r round(tail(comp$단순,1),1)`세 vs 인구가중 `r round(tail(comp$가중,1),1)`세다.
인구 많은 국가(중국·인도 등)가 다수 소국보다 수명이 높아 **가중평균이 더 높다**.
어떤 평균을 쓰느냐에 따라 결론이 달라지므로 가중 여부를 반드시 명시해야 한다.
:::

# 변화와 역전 (1952 → 2007)

```{r}
chg <- inner_join(
  filter(df, year==1952) |> select(country, continent, l1952=lifeExp, g1952=gdpPercap),
  filter(df, year==2007) |> select(country, l2007=lifeExp, g2007=gdpPercap), by="country") |>
  mutate(증감 = round(l2007 - l1952, 1), CAGR = (g2007/g1952)^(1/55) - 1)
```

## GDP 성장률(CAGR) 상·하위

```{r}
#| code-fold: true
bind_rows(
  chg |> arrange(desc(CAGR)) |> head(5) |> mutate(구분="상위"),
  chg |> arrange(CAGR) |> head(5) |> mutate(구분="하위")) |>
  transmute(구분, 국가=country, 대륙=continent, CAGR=sprintf("%.2f%%", CAGR*100)) |>
  knitr::kable()
```

## 기대수명이 *감소*한 국가

```{r}
#| code-fold: true
chg |> filter(증감 < 0) |> arrange(증감) |>
  transmute(국가=country, 대륙=continent, `1952`=round(l1952,1), `2007`=round(l2007,1), `증감(세)`=증감) |>
  knitr::kable()
```

::: {.callout-warning title="단순 평균이 가리는 것"}
전 세계가 향상되는 가운데서도 **짐바브웨·스와질란드**는 기대수명이 후퇴했다
(에이즈 유행·분쟁·체제 붕괴). 전체 평균만 보면 놓치는 gapminder의 핵심 통찰이다.
:::

# 수렴과 발산

```{r}
#| fig-cap: "기대수명은 수렴(국가간 표준편차↓), 소득은 발산(빈부격차 배수↑)"
disp <- df |> group_by(year) |>
  summarise(`기대수명 표준편차(세)` = sd(lifeExp),
            `GDP 최고/최저 배수` = max(gdpPercap)/min(gdpPercap), .groups="drop") |>
  pivot_longer(-year, names_to="지표", values_to="값")
ggplot(disp, aes(year, 값, color = 지표)) +
  geom_line(linewidth = 1.1) + geom_point(size = 1.6) +
  facet_wrap(~지표, scales = "free_y") +
  scale_color_manual(values = c("기대수명 표준편차(세)"="#2E7D32","GDP 최고/최저 배수"="#C0392B")) +
  labs(x = NULL, y = NULL) + theme(legend.position = "none")
```

기대수명은 국가 간 격차가 좁혀지는(수렴) 반면, 소득 격차는 후반부에 벌어지는(발산) **비대칭** 양상이다.

# 정량 모델: 소득과 수명

```{r}
#| fig-cap: "lifeExp ~ log(gdpPercap), 전체 연도 · 회귀선 포함"
dd <- df |> mutate(text = sprintf("<b>%s</b> %d<br>$%s · %.1f세",
                                  country, year, comma(round(gdpPercap)), lifeExp))
p <- ggplot(dd, aes(gdpPercap, lifeExp)) +
  geom_point(aes(color = continent, text = text), alpha = .45, size = 1.3) +
  geom_smooth(method = "lm", formula = y ~ x, se = TRUE, color = "#222", linewidth = 1) +
  scale_x_log10(labels = label_dollar(scale_cut = cut_short_scale())) +
  scale_color_manual(values = cont_pal) +
  labs(x = "1인당 GDP (로그 스케일)", y = "기대수명 (세)")
gg2(p)
```

::: {.callout-tip title="회귀 해석"}
- **기대수명 = `r round(coef(m1)[1],1)` + `r round(coef(m1)[2],1)` × ln(1인당 GDP)**, **R² = `r round(r2,3)`**
- 대륙·연도 통제 시 R² = `r round(summary(lm(lifeExp~log(gdpPercap)+continent+year, df))$r.squared,3)`
- 소득이 **10배** 늘면 기대수명은 약 **`r round(coef(m1)[2]*log(10),1)`세** 증가 — 저소득 구간에서 효과가 크고(가파른 좌측) 고소득에서 둔화된다(수확체감).
:::

# 대륙별 요약 (2007, 인구가중)

```{r}
d07 |> group_by(대륙 = continent) |>
  summarise(국가수 = n(), 총인구 = sum(pop),
            `기대수명(세)` = round(weighted.mean(lifeExp, pop), 1),
            `1인당GDP($)` = round(weighted.mean(gdpPercap, pop)), .groups="drop") |>
  knitr::kable(format.args = list(big.mark = ","))
```

# 국가 탐색 (2007)

```{r}
d07 |> arrange(desc(lifeExp)) |>
  transmute(국가=country, 대륙=continent, `기대수명(세)`=round(lifeExp,1),
            인구=pop, `1인당GDP($)`=round(gdpPercap)) |>
  dt() |> formatCurrency(c("인구","1인당GDP($)"), "", digits = 0)
```

# 종합 결론

1. **분포는 로그정규** — pop·GDP는 강한 우편향. 산술평균·선형분석은 부적절, 로그척도가 표준.
2. **평균의 함정** — 단순 국가평균과 인구가중평균은 결론이 다르다. 가중 여부를 반드시 명시.
3. **전반적 향상 + 국지적 후퇴** — 세계 평균은 개선됐으나 짐바브웨·스와질란드 등은 기대수명이 감소.
4. **수명은 수렴, 소득은 발산** — 기대수명 격차는 좁혀지나 소득 격차는 벌어진다.
5. **소득–수명은 로그 선형(R²=`r round(r2,2)`)** — 빈곤국의 소득 증가가 수명 개선에 특히 효과적.
6. **성장의 명암** — 동아시아(한국·대만·싱가포르)는 고성장, 일부 아프리카·분쟁국은 마이너스 성장.

---

```{r}
#| code-fold: true
#| code-summary: "세션 정보 (재현성)"
sessionInfo()
```
